臺灣高等法院民事判決　　　　　　　　　 96年度上字第264號
上　訴　人
即被上訴人　甲○○
訴訟代理人　邵良正律師
複　代理人　吳磺慶律師
被　上訴人
即　上訴人　丙○○
訴訟代理人　王志哲律師
被　上訴人　乙○○
上列當事人間請求塗銷所有權登記等事件，上訴人對於中華民國
96年1月22日臺灣板橋地方法院95年度訴字第1456號第一審判決
提起上訴，經本院於96年8月22日言詞辯論終結，判決如下：
    主  文
甲○○與丙○○之上訴均駁回。
第二審訴訟費用由上訴人甲○○、丙○○各自負擔。
    事實及理由
一、被上訴人乙○○經合法通知未於言詞辯論期日到場，查無民
    事訴訟法第386條所列各款事由，爰依上訴人甲○○之聲請
    ，由其一造辯論而為判決。
二、上訴人甲○○起訴主張：台北縣永和市○○段481地號土地
    （面積283平方公尺）；481-1地號土地（面積32平方公尺）
    ，應有部分各1/8，暨其上建物即門牌號碼為台北縣永和市
    ○○路17巷7號2樓（建號1206）建物，面積79.31㎡，所有
    權全部（如附表所示土地及建物，下稱系爭不動產），原係
    伊母親周劉月琴所有，周劉月琴於民國（下同）91年間死亡
    ，留有遺產數筆，其中關於系爭不動產經協議分配後，由伊
    及姐妹周玉撰、周淑玲、被上訴人乙○○（下稱乙○○）共
    同繼承，於辦理繼承登記時，基於信託之意，以被上訴人乙
    ○○之名義辦理登記，並交予伊管理出租。詎伊近日經由房
    客張麗玲告知，始知系爭不動產業以買賣為原因移轉過戶予
    被上訴人即上訴人丙○○（下稱丙○○），丙○○並將系爭
    不動產設定本金最高限額新台幣（下同）492萬元抵押權予
    中國信託商業銀行。因丙○○與乙○○曾有同居關係，且丙
    ○○亦表示乙○○係為躲避卡債而將系爭不動產過戶予其暫
    時保管，顯見2人就系爭不動產所為之買賣係通謀虛偽之行
    為，依法無效。因乙○○不出面處理，爰以起訴狀聲明終止
    與乙○○間之信託契約，並依民法第242條代位請求丙○○
    將其於94年6月13日以買賣為原因取得之系爭不動產所有權
    予以塗銷，乙○○並應將系爭不動產所有權應有部分4分之1
    移轉登記予伊。又丙○○取得系爭不動產所有權後，旋於94
    年6月20日向中國信託商業銀行貸款410萬元，並將系爭不動
    產設定本金最高限額492萬元抵押權予中國信託商業銀行，
    使系爭不動產增加債務負擔，丙○○、乙○○共同侵害伊請
    求移轉登記4分之1所有權之請求權，併依侵權行為法律關係
    請求2人負連帶賠償責任，並以丙○○自認貸款410萬債務之
    1/4計算損害額為100萬元等語。爰聲明：(一)丙○○應將附表
    所示不動產於94年6月13日以買賣為原因所為之所有權移轉
    登記予以塗銷，並應與乙○○連帶賠償甲○○100萬元，及
    自上開不動產於94年6月20日登記之抵押權全部塗銷之日起
    至塗銷之日止按年息5%計算之利息。(二)乙○○應將附表所示
    不動產所有權4分之1移轉登記予甲○○。
三、乙○○在本院辯稱：系爭不文動產是母親之遺產，母親過世
    後系爭不動產登記在伊名下，當時父親說如果伊要系爭不動
    產就要給其他姐妹每人100萬元，因當時系爭不動產市價約
    400萬元，後來伊自己缺錢用而拿房屋去貸款，94 年將系爭
    不動產賣給丙○○460萬，貸款部分伊除了清償以前之抵押
    債務及欠丙○○之50萬元，剩餘27萬元伊已提走了，房屋賣
    掉應該要將錢給其他姐妹，但伊目前沒有錢可以給付等語在
    卷（見本院卷第36頁反面）。
四、丙○○則以：伊係以460萬元向乙○○買受系爭不動產，因
    乙○○欠伊50萬元，遂以之抵付買賣契約訂金50萬元，買受
    後伊另向中國信託商業銀行貸款410萬元，並以3,233,453元
    、586,682元分別清償乙○○先前以系爭不動產設定之第1、
    2順位抵押債務，上開款項均為買賣價金之一部分，此外再
    給付買賣價金尾款27萬元予乙○○，伊確實有給付買賣價金
    ，與乙○○間就系爭不動產所為之買賣係屬真正等語置辯。
五、本件原審判決命丙○○將如附表所示不動產於94年6月13日
    以買賣為原因所為之所有權移轉登記予以塗銷；乙○○應將
    附表所示不動產所有權4分1移轉登記予甲○○；而駁回甲○
    ○其餘之請求。甲○○及丙○○各就其敗訴部分提起上訴，
    甲○○上訴聲明：求為判決
    （一）原判決關於駁回丙○○、乙○○應連帶賠償甲○○
          100萬元及其法定利息部分廢棄。
    （二）上廢棄部分，丙○○、乙○○應連帶賠償甲○○100
          萬元，及自附表所示不動產自94年6月20日向中國信
          託商業銀行貸款登記抵押權之日起至塗銷之日止，按
          年息5%計算之利息。
    （三）願供擔保請准宣告假執行。
    （四）丙○○之上訴駁回。
六、丙○○上訴聲明：求為判決：
    （一）原判決不利於丙○○部分廢棄。
    （二）上開廢棄部分，甲○○於第一審之訴駁回。
    （三）甲○○之上訴駁回。
    除引用原審所為陳述外，另補陳略以：
（一）甲○○所提錄音內容，係伊在甲○○導引下所為對話，且
      伊所提僅係乙○○處分系爭不動產之動機，並非伊無買賣
      真意。
（二）系爭不動產向中國信託商業銀行貸款410萬元之本息，由
      伊每月持續繳交，有中國信託銀行放款帳戶還款交易明細
      表可憑（見本院卷第68-70頁），伊確係實際支付代價買
      受，並非通謀虛偽意思表示。
（三）乙○○就系爭不動產辦妥繼承登記後，即向銀行抵押貸款
      ，其確為系爭不動產之所有權人，並有權處分。而依其於
      本院所陳，其僅與甲○○等人有應支付每人各100萬元之
      約定，並不存在信託關係。
（四）伊係向中國信託商業銀行貸款清償乙○○原先貸款之債務
      ，並無民法第184條第1項後段之情事。
（五）縱認伊與乙○○間買賣為通謀虛偽意思表示，惟伊已依買
      賣契約交付4,590,135元之買賣價金（包括伊匯款
      3,233,453元至乙○○之帳戶、代乙○○清償渣打銀行債
      務586,682元、交付提款憑證予乙○○提27萬元、乙○○
      積欠伊50萬元債務抵銷買賣價金），依民法第113條規定
      ，乙○○得請求伊塗銷所有權移轉登記以回復原狀，伊亦
      得請求乙○○返還伊已給付買賣價金4,590,135元以回復
      原狀，而甲○○代位之同時，伊自得主張同時履行抗辯。
（六）甲○○就系爭不動產之權利僅有1/4，其依民法第242條規
      定代位訴請塗銷所有權登記，亦僅有1/4而已。
七、乙○○答辯聲明，駁回甲○○之上訴。
八、兩造不爭執事項：
（一）系爭不動產原係甲○○之母周劉月琴所有，周劉月琴亡故
      後，該項遺產由全體繼承人協議分割，由甲○○及姐妹周
      玉撰、周淑玲、被上訴人乙○○共同繼承，平均分得，於
      辦理繼承登記，基於信託之意，以被上訴人乙○○之名義
      辦理繼承登記。
（二）乙○○於91年12月18日將系爭不動產設定240萬元最高限
      額抵押權予聯邦商業銀行股份有限公司；於91年11月25日
      設定66萬元最高限額抵押權予英商渣打銀行股份有限公司
      。
（三）乙○○嗣於94年6月13日以買賣為原因，將系爭不動產所
      有權移轉登記予丙○○，丙○○再於94年6月20日將系爭
      不動產設定本金最高限額492萬元抵押權予中國信託商業
      銀行，並向該行借款410萬元。
（四）以上事實，有系爭不動產之土地記謄本、建物登記謄本、
      遺產分配協議書、異動索引等件為證（見原法院95年度重
      調字第94號卷第7、8-10頁，本院卷第52頁），復兩造所
      不爭執，自堪信為真實。
九、兩造爭執之事項：
（一）丙○○與乙○○就系爭不動產之買賣是否為通謀虛偽意思
      表示？
（二）甲○○是否得代位請求丙○○應將系爭不動產於94年6 月
      13日以買賣為原因所為之所有權移轉登記全部予以塗銷？
（三）甲○○主張丙○○與乙○○構成民法第184條第1項後段之
      侵權行為，應連帶賠償100萬元，及自94年6月20日向中國
      信託銀行貸款登記抵押權之日起至塗銷之日止之法定利息
      ，是否有理由?
（四）丙○○主張同時履行抗辯，有無理由？
十、法院之判斷：
（一）丙○○與乙○○就系爭不動產之買賣是否為通謀虛偽意思
      表示？
     乙○○、丙○○二人雖否認就系爭不動產所為之上開買賣
     係屬通謀虛偽意思表示，惟丙○○於起訴前之95年4月間與
     甲○○通話時，曾表示以伊名義向中國信託商業銀行貸款
     410萬元是因乙○○告以欠那麼多錢，該筆款項是乙○○花
     用的，乙○○不繳貸款就變成伊去繳，並稱：「卡債很緊
     她不轉也不行」、「我初初也是叫她轉你家人的名字，不
     一定要轉我的名字」、「（乙○○）欠我是有限的，那很
     好講，房子不是我的，我也不會想得到，你也別說我要給
     你侵占去」及「我要過給你哥哥，你回去問問看」等語，
     有甲○○提出之錄音帶1捲及其譯文1份在卷可稽（見原審
     重調字卷第28-30頁），並經原審當庭播放勘驗無誤（見原
     審卷第88頁）。再參以丙○○所稱價金給付方式，不僅與
     其所提買賣契約之付款約定內容不符（見原審卷第20、21
     頁），且所稱給付總額僅4,590,135元（計算方式：
     500,000+ 3,233,453+586,682+270,000＝4,590,135），亦
     與買賣總價金460萬元不符，復未能舉証証明其曾借貸50萬
     元與乙○○之事實，足認乙○○與丙○○二人就系爭不動
     產確無買賣之真意，係屬通謀虛偽之行為，其目的僅係為
     協助乙○○規避債務所為之權利人之變動。
（二）甲○○是否得代位請求丙○○應將系爭不動產於94年6 月
      13日以買賣為原因所為之所有權移轉登記全部予以塗銷？
  1、按「表意人與相對人通謀而為虛偽意思表示者，其意思表
     示無效」，民法第87條第1項前段定有明文。乙○○與丙○
     ○就系爭不動產所為之買賣既係出於通謀虛偽意思表示而
     為，依上開規定，該意思表示應屬無效，其二人間之就系
     爭不動產所為之買賣及移轉登記行為均屬無效，被上訴人
     乙○○本於所有權自得請求丙○○將已為之所有權移轉登
     記予以塗銷，以回復原狀。惟被上訴人乙○○怠於行使該
     項權利，甲○○為保全對被上訴人乙○○之債權，依民法
     第242條規定，以自己之名義代位行使被上訴人乙○○之前
     開權利，訴請丙○○將附表所示不動產於94年6月13 日以
     買賣為原因所為之所有權移轉登記予以塗銷，為有理由。
  2、至丙○○辯稱甲○○就系爭不動產僅有1/4之所有權，其所
     保全之債權亦僅係系爭不動產之1/4，故甲○○請求將系爭
     不動產所有權移轉登記全部塗銷，為無理由云云，惟查乙
     ○○與丙○○二人之通謀意思表示乃系爭不動產之買賣契
     約及94年6月13日以買賣為原因所為之所有權移轉登記，此
     一通謀虛偽意思表示非屬可分，自難因甲○○就系爭不動
     產僅有1/4之權利而認其僅可請求塗銷系爭不動產之1/4，
     此部分其辯解尚不足採。
（三）甲○○主張丙○○與乙○○構成民法第184條第1項後段之
      侵權行為，應連帶賠償100萬元，及自94年6月20日向中國
      信託銀行貸款登記抵押權之日起至塗銷之日止之法定利息
      ，是否有理由?
   1、甲○○雖主張丙○○以通謀虛偽意思表示而取得系爭不動
      產後，旋向中國信託商業銀行貸款410萬元，並將系爭不
      動產設定本金最高限額492萬元抵押權予該行，使系爭不
      動產增加債務負擔，丙○○、乙○○為通謀虛偽意思表示
      ，自係背於善良風俗，共同侵害伊請求移轉登記4分之1所
      有權之請求權，使伊負擔貸款債務之1/4，自應依負侵權
      行為損害賠償之責云云。惟查，依前所述，系爭不動產係
      經由上訴人甲○○等姐妹四人所共有而信託登記在乙○○
      之名下，則在信託關係尚未消滅或終止之前，乙○○仍為
      系爭不動產之所有權人，其持系爭不動產設定抵押貸款或
      處分系爭不動產之行為，均屬有權處分，尚難認構成侵權
      行為，甲○○依據侵權行為損害賠償請求權請求乙○○、
      丙○○二人連帶賠償及塗銷抵押權登記，均於法無據。
   2、次查，甲○○雖主張伊已終止與乙○○之信託契約關係云
      云，惟契約終止權之行使，依民法第263條準用同法第258
      條之規定，應向他方當事人以意思表示為之，契約當事人
      之一方有數人者，該意思表示應由其全體或向其全體為之
      ，此為終止權之不可分性，倘契約當事人有數人，而僅由
      一人或向一人為終止契約之意思表示，自難謂已生終止契
      約之效力（參見最高法院64年台上字第2294號判例要旨）
      ，本件系爭不動產係由甲○○、周玉撰、周淑玲共同信託
      登記在乙○○名下，則系爭信託契約之當事人應為甲○○
      姐妹四人，乃竟僅由甲○○一人以起訴狀為此終止契約（
      信託關係）之意思表示，並據以請求乙○○應將系爭不動
      產之應有部分1/4移轉登記予甲○○，於法自有未洽，惟
      因此部分原審所為乙○○敗訴之判決並未據乙○○提起上
      訴聲明不服，本院自不得加以審究。
（四）丙○○主張同時履行抗辯，有無理由？
   1、丙○○辯稱縱認伊與乙○○間買賣為通謀虛偽意思表示，
      惟伊已依買賣契約交付4,590,135元之買賣價金（包括伊
      匯款3,233,453元至乙○○之帳戶、代乙○○清償渣打銀
      行債務586,682元、交付提款憑證予乙○○提27萬元、乙
      ○○積欠伊50萬元債務抵銷買賣價金），依民法第113 條
      規定，乙○○得請求伊塗銷所有權移轉登記以回復原狀，
      伊亦得請求乙○○返還伊已給付買賣價金4,590,135元以
      回復原狀，而於甲○○代位之同時，伊自得主張同時履行
      抗辯云云。惟查乙○○與丙○○間之買賣契約既屬通謀虛
      偽意思表示，即難認彼此之間有真實之買賣價金給付行為
      ，況且同時履行抗辯權係基於雙務契約而發生，本件丙○
      ○與乙○○之債務，非本於同一雙務契約而生，此為丙○
      ○所是認（見本院卷第83頁），而係基於無效之原因，則
      乙○○對於丙○○之給付，即非立於互為對待給付之關係
      ，自不能發生同時履行之抗辯，此部分其辯解亦不可採。
十一、綜上所述，上訴人丙○○與被上訴人乙○○之間就系爭不
      動產之買賣契約及94年6月13日以買賣為原因所為之所有
      權移轉登記均屬通謀虛偽意思表而為無效，上訴人甲○○
      本於民法第242條之代位乙○○行使回復原狀請求權，請
      求丙○○應將如附表所示不動產於94年6月13日以買賣為
      原因所為之所有權移轉登記予以塗銷，為有理由，應予准
      許。又因上訴人甲○○並未合法終止與被上訴人乙○○間
      之信託契約關係，乙○○仍為系爭不動產之權利人，其將
      系爭不動產抵押貸款及處分仍屬有權處分，尚難認構成侵
      權行為，上訴人甲○○請求乙○○與丙○○應連帶賠償伊
      100萬元及塗銷系爭不動產於94年6月20日之抵押權登記，
      於法無據，不應准許，原審就前開應予准許部分，所為上
      訴人丙○○敗訴之判決，於法並無違誤，丙○○上訴指摘
      原判決不當，求予廢棄改判，為無理由。至於就前開不應
      准許部分，原審所為上訴人甲○○敗訴之判決，其理由雖
      與本院不同，但結果並無二致，仍應維持，上訴人甲○○
      上訴指摘原判決不當，求予廢棄改判，亦屬無理由。
十二、本件事證已臻明確，兩造其餘攻擊防禦方法及未經援用之
      舉証，經本院詳加審酌後認與判決結果不生影響，爰不一
      一論述，附此敘明。
據上論結，本件上訴均為無理由，依民事訴訟法第449條第1項、
第2項、第463條、第385條第1項前段、78條，判決如主文。
中　　華　　民　　國　　96　　年　　9 　　月　　5 　　日
　　　　　　　　　民事第十四庭
                        審判長法　官  許正順
　  　　　　　　　　　　      法　官  黃麟倫
　　  　　　　　　　　　      法　官  張  蘭
正本係照原本作成。
如不服本判決，應於收受送達後20日內向本院提出上訴書狀，其
未表明上訴理由者，應於提出上訴後20日內向本院補提理由書狀
（均須按他造當事人之人數附繕本）上訴時應提出委任律師或具
有律師資格之人之委任狀；委任有律師資格者，另應附具律師資
格證書及釋明委任人與受任人有民事訴訟法第466條之1第1項但
書或第2項（詳附註）所定關係之釋明文書影本。
中　　華　　民　　國　　96　　年　　9 　　月　　5 　　日
　　　　　　　　　　　　　　　書記官  應瑞霞
附註：
民事訴訟法第466條之1（第1項、第2項）：
對於第二審判決上訴，上訴人應委任律師為訴訟代理人。但上訴
人或其他法定代理人具有律師資格者，不在此限。
上訴人之配偶、三親等內之血親、二親等內之姻親，或上訴人為
法人、中央或地方機關時，其所屬專任人員具有律師資格並經法
院認為適當者，亦得為第三審訴訟代理人。
┌─────────────────────────────────────────────────────┐
│附表：                                                                                 95年度訴字第1456號 │
├─┬───────────────────────────┬──────┬─────────┬──────┤
│編│        土          地          坐          落        │ 面     積  │                  │            │
│  ├───┬────┬────┬────┬────────┼──────┤  權  利  範  圍  │備        考│
│號│縣  市│鄉鎮市區○   段   ○ ○  段 │  地        號  │  平方公尺  │                  │            │
├─┼───┼────┼────┼────┼────────┼──────┼─────────┼──────┤
│１│台北縣│永和市  │信義    │        │  481           │  283.00    │  8分之1          │            │
├─┼───┼────┼────┼────┼────────┼──────┼─────────┼──────┤
│２│台北縣│永和市  │信義    │        │  481-1         │  32.00     │  8分之1          │            │
├─┴───┴────┴────┴────┴────────┴──────┴─────────┴──────┤
├─┬───────────────────────────┬──────┬─────────┬──────┤
│編│        建          物          坐          落        │ 面     積  │                  │            │
│  ├───┬───────────────────────┼──────┤  權  利  範  圍  │備        考│
│號│建  號│  門          牌          號          碼      │  平方公尺  │                  │            │
├─┼───┼───────────────────────┼──────┼─────────┼──────┤
│１│ 1206 │  台北縣永和市○○路17巷7號2樓                │  79.31     │  全部            │            │
└─┴───┴───────────────────────┴──────┴─────────┴──────┘
